【裁判字號】    92,上易,2110
【裁判日期】    920909
【裁判案由】    誹謗
【裁判全文】
臺灣高等法院臺中分院刑事判決                  九十二年度上易字第二一一○號
    上  訴  人
    即 自 訴人  乙○○
    自訴代理人  丙○○
    被      告  甲○○
右上訴人因誹謗案件，不服臺灣臺中地方法院九十二年度自字第四一六號中華民國九
十二年九月九日第一審判決，提起上訴，本院判決如左：
    主      文
上訴駁回。
    理      由
一、本案經本院審理結果，認被告甲○○被訴誹謗犯行係屬不能證明，其證據及理由
    ，業據第一審判決書理由欄記載甚詳，爰引用之（如附件）。原審以不能證明被
    告犯罪，而依刑事訴訟法第三百零一條第一項規定，諭知無罪之判決，經核認事
    用法，並無不合，自訴人上訴意旨雖猶謂「自訴人係任台中縣教師會之理事長，
    長期為教師權益及學生學教權努力，並持續推動監督各校辦理常態編班之工作，
    身分特殊不容他人指述有關說為某人指定教師之情事，是被告指述言詞，明顯係
    為貶損自訴人名聲而傳述，原審判決尚有未當」云云。惟證人丁○○老師亦於本
    院供証稱：十二月六日剛好那次段考自訴人小孩成績有一、二科不理想，我在家
    裡晚上打電話給自訴人，因為學校要重新編班，但是我不知道時間，可能編到哪
    一班我不知道，我與自訴人有討論過，自訴人希望該生留在我們班上，打電話時
    在家裡，被告及謝勝男不在場，後來通話內容在辦公室有向被告提起，我告訴被
    告說我有與自訴人聯絡，我說自訴人對於編班問題關心，希望其小孩留在原班，
    我們這班，自訴人原來是有要求，後來我說沒辦法，是學校的決定，事後我有將
    通話內容記載於輔導紀錄表內等情，並與証人所載之學生輔導紀錄表內容相符，
    足見被告在辦公室內確有聽聞中平國中老師丁○○轉述其與自訴人在電話交談時
    ，自訴人曾有要求其子林孟澤能編在丁○○的班級上。由此可知，被告所言自訴
    人要求指定老師一事，縱與自訴人所言希望其小孩能留在原班，稍有出入，然被
    告並非全屬故意捏造之虛偽事實或全屬子虛烏有毫無根据之詞。且被告並非無端
    對外發表上開言論，係於記者詢及自訴人狀告中平國中一事時，本於職務立場所
    為相關回應，尚難認有對自訴人誹謗之故意或散布於眾之意圖，自難以誹謗罪之
    刑責相繩，外復無其他積極證據足資證明被告涉有誹謗故意之犯行，既不能證明
    被告犯罪，依法應予諭知無罪。自訴人認應就被告予以論罪科刑，而指摘原判決
    不當，為無理由，應予駁回。又被告經合法傳喚，無正當理由未到庭，爰不待其
    陳述，逕為判決。
二、據上論斷，應依刑事訴訟法第三百七十三條、第三百六十八條、第三百七十一條
    ，判決如主文。
中      華      民      國      九十二     年    十二     月    三十    日
                                臺灣高等法院臺中分院刑事第四庭
                                      審判長法  官  洪  耀  宗
                                            法  官  劉  登  俊
                                            法  官  蕭  錦  鍾
右正本證明與原本無異。
不得上訴。
                                            書記官  蘇  昭  文
中      華      民      國      九十二     年    十二     月    三十    日
                                                                        Ｒ
臺灣臺中地方法院刑事判決                          九十二年度自字第四一六號
    自  訴  人  乙○○  住臺中縣大里市○○路○段二七六號
    代  理  人  丙○○律師
    被      告  甲○○  男  三十九歲（民國○○○年○月○○日生）
                        住臺中縣太平市○○○街二八巷十一號
                        身分證統一編號：Ｚ000000000號
右列被告因誹謗案件，經自訴人提起自訴，本院判決如左：
    主  文
甲○○無罪。
    理  由
一、自訴意旨略以：被告甲○○為臺中縣太平市中平國民中學（下稱中平國中）教務
    主任，綜理中平國中各項教育行政業務。民國九十一年度因該校違反教育部訂頒
    之「國民中學學生編班實施要點」規定，實施能力分班，並將入學新生即自訴人
    乙○○之子林孟澤編入次段班，自訴人以學生家長之身分，向該校反應請求踐行
    常態分班，惟該校置之不理，經教師會向臺中縣政府申訴，該府教育局派員察查
    後，亦以九十一年十一月二十七日府教學字第○九一三一六七二八○○號函覆中
    平國中教師會，確認該校未依前揭規定辦理一年級編班，並列入專案追蹤訪視，
    及將本案辦理情形作為校長辦學績效考核之依據，豈料校方在上級機關已調查明
    確之情形下，仍舊我行我素，在媒體訪問時竟然公然謊稱其係常態編班未曾違法
    ，自訴人眼見其子就學權益受損，學習情緒低落，又未獲校方善意回應，乃具狀
    提起民事訴訟，請求中平國中賠償林孟澤之損害，案經臺中縣教師會應媒體要求
    ，於九十二年二月二十日召開記者會說明，惟同日被告於電視媒體訪問時，竟基
    於毀損自訴人名譽之意思，又意圖散布於眾公然誣指「他（自訴人）的孩子要求
    指定老師啦、英文也指定（老師）」不成才藉詞興訟，而認被告所為涉犯刑法第
    三百十條之誹謗罪嫌等語。
二、按被告未經審判證明有罪確定前，推定其為無罪；犯罪事實，應依證據認定之，
    無證據不得推定其犯罪事實。又不能證明被告犯罪者，應諭知無罪之判決，刑事
    訴訟法第一百五十四條、第三百零一條第一項分別定有明文。又認定犯罪事實所
    憑之證據，雖不以直接證據為限，間接證據亦包括在內；然而無論直接或間接證
    據，其為訴訟上之證明，須於通常一般之人均不致有所懷疑，而得確信其為真實
    之程度者，始得據為有罪之認定，最高法院七十六年臺上字第四九八六號判例意
    旨可資參照。
三、訊據被告甲○○坦認有於記者訪問時稱：「他（自訴人）的孩子要求指定老師啦
    ！英文有指定」等語，惟堅決否認有誹謗之行為，辯稱：中平國中的教育行政事
    項是校長在負責而非伊，且中平國中編班縱有行政疏失，已經開會檢討改進，況
    依相關資料紀錄，自訴人之子在其目前班上成績及生活適應情況良好。又自訴人
    在編班前後捐款給學校，意圖不明，也有表示請求校方將其子編在特定教師的班
    級上，是伊於上開記者訪問時所言屬實等語。經查：(1)被告於記者訪問關於自訴
    人狀告中平國中違反常態編班規定時，確有謂自訴人要求指定老師之語，此除據
    被告自承於前外，亦經本院勘驗該次記者訪談過程之影音光碟核實，此有本院九
    十二年八月十一日之勘驗筆錄在卷可憑。(2)惟按憲法第十一條明定：「人民有言
    論、講學、著作及出版之自由」，司法院大法官會議釋字第五○九號解釋亦謂：
    「言論自由為人民之基本權利，憲法第十一條有明文保障，國家應給予最大限度
    之維護，俾其實現自我、溝通意見、追求真理及監督各種政治或社會活動之功能
    得以發揮」。言論自由是指人民以語言或其他足以表達其思想內容之媒介，以表
    達出個人之價值判斷或事實傳述之自由，言論自由係維持民主多元社會正常發展
    不可或缺之機制，只要其內容不具有「明顯惡意之傾向」，即應受到法律之保護
    ，否則會使表意人可能因疑懼其表達將會受到處罰，使表意人喪失意願或勇氣參
    與公共事務之討論，產生所謂「寒蟬效果」，而健全民主社會所依賴之活潑及多
    樣性的公眾討論，將不可復得。是以法院在從事是否構成刑法誹謗罪之評價判斷
    時，應體認上開憲法意旨，認為僅係個人意見或內心意思之陳述，除顯係根基於
    不實事實而為之者外，即應受憲法言論自由之保障。(3)證人即中平國中教務處教
    學組長謝勝南（自九十二年八月一日起改任輔導組長）於本院審理時結稱：伊於
    九十一年十二月六日開完重新編班會後，當天伊在辦公室內，與被告就有共同聽
    聞中平國中老師丁○○轉述其與自訴人在電話交談時，自訴人曾有要求指定其子
    林孟澤能編在丁○○的班級上。伊很確定有聽到丁○○如此轉述，伊還懷疑何以
    他們消息如此靈通等語。由此可知，被告所言自訴人要求指定老師一事並非故意
    捏造虛偽事實或全屬子虛烏有。況家長本於關心子女立場，希望子女得以在較適
    當之教師門下受教，亦屬人情之常，被告上開所言簡短內容，以社會通念衡之，
    亦難認有何貶損自訴人名望之意。(4)為貫徹憲法對言論自由高度保障之意旨，法
    院應確保言論自由之最大活動空間，只要行為人並非故意捏造虛偽事實，或並非
    因重大的過失或輕率而致其所陳述與事實不符，皆應將之排除於刑法第三百十條
    處罰範圍外，認行為人不負相關刑責（司法院大法官會議釋字第五○九號解釋蘇
    俊雄大法官協同意見書參照），是依上述說明，被告所言自訴人要求指定老師等
    語並非故意捏造，尚難認有誹謗之故意或散布於眾之意圖。(5)再被告並非無端對
    外發表上開言論，而係於記者詢及自訴人狀告中平國中一事時，本於職務立場所
    為相關回應，故此情形亦與刑法三百十一條第一款所規定之因保護合法利益而善
    意發表言論之免責事由相當，依法應屬不罰。(6)末按司法院大法官會議釋字第五
    ○九號解釋謂：「刑法第三百十條第三項前段以對誹謗之事，能證明其為真實者
    不罰，係針對言論內容與事實相符者之保障，並藉以限定刑罰權之範圍，非謂指
    摘或傳述誹謗事項之行為人，必須自行證明其言論內容確屬真實，始能免於刑責
    。惟行為人雖不能證明言論內容為真實，但依其所提證據資料，認為行為人有相
    當理由確信其為真實者，即不能以誹謗罪之刑責相繩，亦不得以此項規定而免除
    檢察官或自訴人於訴訟程序中，依法應負行為人故意毀損他人名譽之舉證責任，
    或法院發現其為真實之義務」，是自訴人對被告有誹謗之故意，應負舉證責任，
    惟本案其並不能證明被告有誹謗之故意，已於前述；此外，本院復查無其他積極
    證據足資證明被告涉有誹謗之犯行，既不能證明被告犯罪，揆諸上揭規定及說明
    ，依法應予諭知無罪。
據上論斷，應依刑事訴訟法第三百四十三條、第三百零一條第一項，判決如主文。
中      華      民      國      九十二    年      九    月        九    日
                         臺灣臺中地方法院刑事第二庭
                             審判長法  官  張  智  雄
                                   法  官  莊  嘉  蕙
                                   法  官  蔡  建  興
右正本證明與原本無異。
如不服本判決，應於判決送達後十日內向本院提出上訴狀，上訴於臺灣高等法院臺中
分院( 須附繕本 )。
                                   書記官
中      華      民      國      九十二    年      九    月        九    日


司法院資訊處製作；財團法人民間司法改革基金會備份。
